臺灣士林地方法院民事判決　　　　　　　 93年度家訴字第3號
原　　　告　丙○○
訴訟代理人　黃達元律師
複代理人　　康立平律師
　　　　　　李成功律師
被　　　告　戊○○
訴訟代理人　劉陽明律師
　　　　　　陳璧秋律師
複代理人　　庚○○
被　　　告　丁○○
　　　　　　辛○○○
　　　　　　乙○○
　　　　　　甲○○
上列當事人間請求分割遺產事件，本院於94年4 月28日言詞辯論
終結，判決如下：
    主  文
被繼承人沈貴川之遺產，應依附表一至四所示分割方法分割。
訴訟費用由原告負擔六分之一，餘由被告負擔。
    事實及理由
一、原告起訴主張：
    (一)兩造均為被繼承人沈貴川之子女，沈貴川於民國（下同）
      91年12月4 日死亡，其配偶則早於沈貴川死亡，故兩造為
      沈貴川之法定繼承人，依民法第1138條第1 款、第1141條
      規定，每人對被繼承人沈貴川遺產之應繼分為各1/6 。
    (二)被繼承人沈貴川死亡後，遺有如附表一所示之土地，總價
      值為新台幣（下同）2,711,037 元，宜由每位繼承人各自
      取得應有部分之6 分之1 。此外，被繼承人之遺產除附表
      二所示存款、附表四所示股票外，尚有被繼承人沈貴川對
      於和村食品行之1/4 股權、沈貴川死亡後由被告戊○○向
      勞工保險局領得之保險金621,000 元，以及被告戊○○擅
      自由沈貴川於彰化商業銀行永樂分行、北門分行及華泰商
      業銀行分別提領之4,370,000 元、4,979,200 元、3,900,
      000 元，扣除沈貴川之醫藥費用158,961 元、住院期間其
      他支出102,048 元、喪葬費用1,070,200 元，合計1,331,
      209 元後之餘款應予扣還，並列入沈貴川之遺產進行分割
      ，爰聲明請求准依附表五所述方式進行分割。
    (三)對被告戊○○、乙○○答辯之陳述：
      1.關於彰化商業銀行永樂分行4,370,000 元提出款部分：
        被告戊○○辯稱沈貴川於生前，早已為原告及被告甲○○購置房屋，因念其照顧其多年，故將數筆銀行定存提
        前解約，並將款項贈與伊云云。惟被繼承人沈貴川因肺
        癌合併腦轉移於91年7 月17日入院，於91年8 月19日出
        院，因合併腦轉移自7 月23日至8 月8 日共接受12次腦
        部放射治療。而被繼承人沈貴川之帳戶內遭提領之明細
        如下：(1)91年7 月23日提領2,000,000 元。(2)91年7 月
        29日提領290,000 元。(3)91年8 月2 日提領1,000,000
        元。(4)91年8 月29日提領200,000 元。(5)91年9 月12日
        提領330,000 元。(6)91年10月2 日提領200,000 元。(7)
        91年10月7 日提領350,000 元。可見(1)之提領時間，正
        為被繼承人沈貴川住院後接受腦部放射治療之日，顯非
        沈貴川自行前往提領。況且，接受此類放射治療之病人
        ，根本並無清楚之意識，何能前往提領？或授權被告戊○○前往提領？又(2)、(3)之提款紀錄，亦係沈貴川住院
        之日，應非沈貴川親自所提領。況沈貴川係24年出生之
        本省籍人士，承續早期台灣民事習慣「男子方有繼承權
        」等重男輕女之觀念，頗符常情，並不足奇。因此，其
        生前購屋贈與長子甲○○及原告，而未購屋贈與4 位女
        兒，自屬當然之理。況且，被告戊○○、乙○○均享有
        和村食品行之股權，何以反而原告卻未分得？其次，何
        以沈貴川未於被告戊○○購屋之初即為贈與？而係遲至
        其入院後突然決定贈與？亦顯與常情不符。再者，沈貴
        川住院期間，均係原告及被告甲○○二人輪流照料，被
        告戊○○僅偶爾前來探視，倘沈貴川真有贈與之意思，
        何以除戊○○外，無他人知悉此事？此外，前揭款項係
        分批多次提領，且金額大小相差甚大，顯然不符繳納房
        屋價款之情形，被告所辯，顯然不實。且此帳戶內之金
        額，主要均係由「定存單提前解約」而來，然各該定存
        解約之日距定存續約之日不到2 個月，甚至僅僅1 週。
        倘沈貴川決定一次贈與被告戊○○4,370,000 元，何不
        一次全部解約？或直接將定存單移轉至被告戊○○名下
        以避免利息損失？反而係贈與後，不斷續約定存，隨後
        又解約、提款？亦不符常情。且依被告戊○○所提出之
        購屋契約文件，其購入之2 間房屋，均係於90年9 月6
        日簽約購買，當日並已付清2,510,000 元。2 間房屋之
        總價雖高達16,730,000元，但銀行貸款之總金額，亦達
        11,710,000元。易言之，戊○○購屋後，早已將較高額
        之款項付清完畢，之後僅須按月支付房貸即可。然戊○○領取被繼承人款項之時間，均集中於被繼承人臥病之
        91年7 月以後。依據買賣契約，當時戊○○已無支付鉅
        款之必要，只須按月繳交數萬元之房屋貸款即可，其所
        辯因購屋而贈與款項乙事，真實性顯容質疑。
      2.關於華泰商業銀行3,900,000 元提出款部分：
        其中3,400,000 元之提出款，均係自沈貴川之定存單提
        前解約而來，且解約日期均為91年7 月23日，該日乃沈
        貴川接受長庚醫院腦部放射治療之日，顯無可能係沈貴
        川自行前往銀行辦理定存解約等相關手續。被告戊○○
        當日從中取得1,400,000 元，而同一時間，被告戊○○
        自沈貴川於彰化商業銀行永樂分行帳戶，解約定存取得
        3,000,000 元，易言之，被告戊○○於91年7 月23日當
        天，共計取得沈貴川4,400,000 元。倘若沈貴川有意贈
        與被告戊○○，究竟贈與金額為何？被告戊○○所稱之
        房屋價款為何？與此是否相符？何以沈貴川不一次贈與
        被告戊○○，卻於同日將其餘2,000,000 元存入自己帳
        戶？均顯與被告戊○○所稱之贈與情形不符。且上開定
        存提前解約後，存入沈貴川帳戶之2,000,000 元，又分
        批遭被告戊○○提領。被告戊○○辯稱該2,000,000 元
        係贈與原告、被告乙○○2 人各1,000,000 元，然如被
        告戊○○前所辯稱，原告早受有沈貴川贈與之房屋，何
        以沈貴川突然又決定贈與1,000,000 元？被告乙○○又
        因受贈1,000,000 元？其他繼承人卻未獲贈與？又既然
        決定各贈與1,000,000 元，何以不直接以1,000,000 元
        之定存單贈與，而係解約存入帳戶後，又分批領出再存
        入? 顯然均與常情不符。又被告所提出之定存單，僅能
        證明該時原告有1,000,000 元之定存，並不代表該筆定
        存即係沈貴川所贈與，被告此部分之辯解，顯無足採。
        此外，此帳戶於91年7 月22日遭提領500,000 元，被告
        戊○○雖辯稱其用於甲○○修繕房屋、廟宇重建費、沈
        貴川零用金及交通、日常開銷等云云，但此部分實應由
        其舉證證明。又被告甲○○已到庭證述修繕房屋乃係90
        年10月以前所發生；而上揭500,000 元部份之提出款，
        乃於91年7 月22日始行提領，前後相差近1 年之久，被
        告此部分所辯，顯無足採。
      3.關於彰化商業銀行北門分行4,979,200 元提出款部分：
        其中被告戊○○於91年8 月13日提款1,200,000 元、91
        年8 月28日提款500,000 元，確實匯入原告帳戶內用以
        支付沈貴川醫療相關費用所支出，至於92年1 月2 日之
        匯款1,205,277 元則係被告戊○○擅自所為，並非基於
        繼承人之遺產分割協議而來。
      4.有關和村食品行股權部分：被告戊○○等並不爭執被繼
        承人對於和村食品行有1/4 股權，惟辯稱該部分股權業
        經協議分割云云，對此原告否認之。和村食品行僅係商
        號，並非法人，如何承受被繼承人之分割結果？被告戊○○復為和村食品行之負責人，若約定將被繼承人之股
        權售予和村食品行，即與售予被告戊○○之意義相同，
        被告戊○○焉何又能受領被告所稱之支票？顯難自圓其
        說。「和村食品行」淨值，依據被告甲○○之計算，淨
        值已高達八百二十八餘萬元，且甲○○到庭證述「未將
        硬體設備的價值列入結算」故原告起訴主張總值10,000
        ,000 元 ，應無違誤。和村食品行之分割部分，被告甲○○亦已到庭證述，被繼承人沈貴川對於「和村食品行
        」之權利，僅有「甲○○、戊○○、乙○○三人達成協
        議，其餘三人並未同意分割」。可見，被繼承人沈貴川
        於和村食品行之1/4 之股權，全體繼承人並未有分割之
        協議存在。原告雖曾兌現345,054 元之支票，惟此乃原
        告久候被告戊○○等人計算遺產總額未果，只能先行提
        示被告所交付之支票。貴院核對該提示日期（92年7 月
        31日），與甲○○、丁○○等之提示日期（92年3 月底
        ）相距數月之久，此一提示行為，更不代表原告承認3
        位被告之協議。
      5.原告否認有因分居而自被繼承人受贈房屋之情形，實則
        ，原告本即未與被繼承人同住，且被繼承人於84年間付
        清相關款項，原告於85年以後始遷入現址，自與「因分
二、被告丁○○、辛○○○、甲○○認諾原告之訴（卷2 第76頁
    ），被告戊○○、乙○○（卷2第253頁）則辯稱：
    (一)有關被繼承人沈貴川之勞工保險給付，固係由被告戊○○
      於92年4 月4 日向勞工保險局提出申請，並經勞工保險局
      核付，合計被繼承人之死亡給付，含喪葬津貼及遺屬津貼
      ，共計621,000 元。但按，勞工保險條例第63條規定：「
      被保險人死亡時，按其平均月投保薪資，給與喪葬津貼5
      個月。遺有配偶、子女及父母、祖父母或專受其扶養之孫
      子女及兄弟、姐妹者，並給與遺屬津貼。」、同條例第21
      條第1 項但書規定：「無第65條所定之遺屬，按保險人平
      均月投保薪資給與負責埋葬人10個月喪葬津貼。」、同條
      例第65條規定：「受領第63條、第64條所定遺屬津貼之順
      序如下: 一、配偶及子女。二、父母。三、祖父母。四、
      孫子女。五、兄弟、姐妹。」、同條例施行細則第93條亦
      規定：「依本條例第65條規定，受領遺屬津貼之同一順序
      受益人有2 人以上時，應共同具領之。如尚有未具名之其
      他受益人時，由具領之受益人負責分與之。」由上開規定
      可知，得受領喪葬津貼及遺屬津貼者，除保險人之遺屬外
      ，尚包括非繼承人之負責埋葬人，又父母、祖父母、孫子
      之繼承順位不同。故勞工保險死亡給付，其性質並非遺產
      ，而係屬被繼承人之遺屬所有。原告逕將該死亡給付，列
      入被繼承人之遺產中，並請求分配予被告辛○○○取得，
      於法有違。
    (三)「和村食品行」係登記於被告戊○○名下，分別由沈貴川
      、甲○○、乙○○及被告戊○○等4 人，各享有1/4 之股
      權。於被繼承人沈貴川死亡後，各繼承人對於沈貴川原所
      持有和村食品行1/4 股權之處理，於92年3 月間業先行協
      議分割，即由和村食品行出資以2,070,324 元之對價取得
      ，並將該價金分配予所有繼承人，每人各取得1/6 ，此由
      各繼承人收受並提示兌現以甲○○名義於華泰商業銀行迪
      化街分行專供和村食品行使用甲存帳戶，即足證明。而原
      告業已受領該筆款項無誤。被告甲○○93年9 月27日到庭
      所為陳述，無非係謂其經由其他繼承人之同意，取得被繼
      承人沈貴川於和村食品行1/4 股權，惟嗣其決議將該部分
      提出並分與其他繼承人，是就和村食品行之現值進行結算
      ，並於華泰商業銀行開立支票帳戶，以處理相關事宜。是
      若依甲○○所證述所有繼承人於其二叔見證下，均已同意
      將被繼承人沈貴川原所持有和村食品行1/4 股權由甲○○
      取得，則該遺產既為如是分配，原告即無再請求分割之理
      。況按原告於起訴狀所載：「和村食品行係登記於繼承人
      戊○○名下之商號，但被繼承人沈貴川擁有四分之一股權
      …，此部分股權，多數繼承人均曾同意由繼承人甲○○取
      得」，暨其提出之證物亦見有原告之簽名，足徵，原告確
      同意甲○○取得上開股權無誤。縱以甲○○所提出之協議
      書並未經由全體繼承人簽名，無從認定被繼承人沈貴川原
      所持有和村食品行1/4 股權確轉由甲○○取得。惟嗣後甲○○將和村食品行結算後，並將相當於1/4 股權之金額提
      出分配予所有之繼承人，應認該部分遺產之分割已達成協
      議，且已分配完畢，不應再將此列入遺產分割。
    (四)被繼承人沈貴川喪葬費用支出1,070,200 元、醫療費用支
      出158,961 元及住院期間其他支出102,048 元，合計1,33
      1,209 元，並非由原告以自己財產負擔之。由於沈貴川生
      前係與被告戊○○共同生活，因此，對於沈貴川生活上之
      需要，均係交代被告戊○○辦理。至91年8 月間，因原告
      亦一起協助處理沈貴川住院醫療等相關事宜，是在沈貴川
      的指示下，被告分別於91年8 月13日及同年8 月28日，由
      沈貴川於彰化商業銀行帳戶中先後提領1,200,000 元及50
      0,000 元，並將該款項存入原告於彰化商業銀行永樂分行
      之帳戶中因應各項費用之支出。故原告所支付關於被繼承
      人喪葬費用、醫療費用及住院期間等其他支出共1,331,20
      9 元後，尚有餘款368,791 元，依民法第1172條規定，應
      自原告之應繼分內扣還。
    (五)就被繼承人尚有如附表二所示之銀行存款，為兩造所不爭
      執。至於原告所主張之彰化商業銀行永樂分行4,370,000
      元、華泰商業銀行4,258,484 元、彰化商業銀行北門分行
      4,979,200 元等提出款部分，說明如下：
      1.有關彰化商業銀行永樂分行4,370,000 元之提出款：乃
        被繼承人贈與予被告戊○○，供其繳納房屋價款之用。
        緣沈貴川於生前，早已為原告丙○○及另名子女甲○○
        購置房屋，因念被告照顧其多年卻遲未購置房屋贈與被
        告，故將幾筆銀行定存提前解約，並將款項贈予被告，
        以協助被告繳納於90年間已預購之房屋價款。
      2.有關華泰商業銀行4,258,484 元之提出款：按原告所提
        資料所示，提出款之數額應係3,910,000 元，而非4,25
        8,484 元。(1)其中3,400,000 元部分，4 紙定存單共3,
        400,000 元提前解約後，其中2,000,000 元存入沈貴川
        於華泰商業銀行帳戶，另1,400,000 元則贈與被告戊○○。而該存入之2,000,000 元，分別又於91年8 月12日
        及91年9 月13日各為原告丙○○及被告乙○○存入1,00
        0,000 元之定存，以贈與該2 人。(2)500,000 元部分，
        查被繼承人沈貴川於華泰商業銀行帳戶，於91年7 月12
        日之提出款500,000 元，其中為被告甲○○修繕房屋花
        費約165,000 元、大稻埕王爺公廟重建捐款120, 000元
        、沈貴川7 月份之零用金50,000元，其他即支付沈貴川
      3.有關彰化商業銀行北門分行4,979,200 元之提出款：查
        此為股票售出所存入之款項。其中於91年8 月13日提領
        1,200,000 元，及同年8 月28日提領500,000 元，均存
        入原告彰化商業銀行之帳戶，以作為支付被繼承人沈貴
        川醫療及日後相關費用之所需。至被告戊○○於91年7
        月30日提領1,400,000 、91年8 月2 日提領1,400,000
        、91年9 月30日提領479,200 元，其中除被告戊○○於
        92 年1月2 日將餘款1,205,277 元匯入原告上開銀行帳
        戶外，其餘金額則係作為沈貴川醫療、看護、設備費用
        及其他生活開銷之支出。而此支出既係為日常生活之必
        需，對於已經消費之財產，當不得再納入被繼承應繼財
        產中，據為分割之標的。
     (六)查原告現所有座落於台北縣汐止市○○路○ 段6 巷3 號6
       樓、7 樓之建物及其土地，係沈貴川生前為原告分居之
       目的，為其所購置，依民法第1173條第1 、2 項規定，
       各該財產應列入沈貴川之應繼遺產中，並於遺產分割時
       ，由原告之應繼分中扣除。
三、本院判決認：
    (一)本件被告丁○○、辛○○○、甲○○經合法通知，未於最
      後言詞辯論期日到場，核無民事訴訟法第386 條所列各款
      情形，爰依原告之聲請，由其一造辯論而為判決。又被告
      丁○○、辛○○○、甲○○等雖認諾原告之訴，然遺產分
      割之訴，其訴訟標的對於共同訴訟之各人必須合一確定，
      依民事訴訟法第56條第1 款規定，此項不利益行為對於全
      體不生效力，合先敘明。
    (二)兩造為被繼承人沈貴川之子女，沈貴川於91年12月4 日死
      亡後留有如附表一、二、四所示土地、存款及股票之事實
      ，為兩造所不爭，並有
      明細、遺產稅繳清證明書影本等為證，堪信為真實。兩造
      爭點厥在於：1.被繼承人死亡後，勞工保險局核發由被告
      戊○○提領之621,000 元，應否列入遺產分割？2.被繼承
      人對於和村食品行之1/4 股權，是否業經全體繼承人分割
      完畢，應否列入本件遺產分割？3.被告戊○○自被繼承人
      銀行帳戶所提領如附表三所示款項，應否扣還？（詳卷2
      第77頁之兩造爭點），經查：
      1.原告主張被繼承人死亡後，勞工保險局核發621,000 元
        之款項由被告戊○○提領，亦應列入被繼承人遺產分割
        云云，被告戊○○等固坦承領取上開款項，但否認其為
        沈貴川之遺產。查，依卷附勞工保險給付申請書（兼給
        付收據）、核定通知書之記載（卷2 第47頁至第48頁）
        ，其中一筆126,000 元之保險金，係以戊○○為被保險
        人所領取之家屬死亡給付，另一筆495,000 元之保險金
        ，則以被繼承人沈貴川為被保險人，並指定被告戊○○
        為受益人，前者係被告戊○○基於勞工保險之被保險人
        身分，依勞工保險條例第62條規定請領之「喪葬津貼」
        ，依保險法第4 條規定，戊○○始為享有賠償請求權之
        人，自難認此筆款項為沈貴川之遺產。後者則係依勞工
        保險條例第63條第3 款所發給之「遺屬津貼」，性質上
        有別於依法所得繼承之遺產（司法院大法官會議第549
        號解釋文參照）。從而，被告戊○○於被繼承人沈貴川
        死亡後向勞工保險局請領之上開款項，均非沈貴川之遺
        產。
      2.原告另主張被繼承人沈貴川死亡時，擁有和村食品行之
        1/4 股權，該部分股權亦應列入遺產分配云云。惟被告
        戊○○辯稱沈貴川所持有和村食品行股權業經分割，並
        將分割款項分配予全體繼承人等語，並提出付款人為華
        泰商業銀行儲蓄部、指定受款人各為原告及被告丁○○
        ，票號AA0000000 ，AA0000000 號，面額均為345,054
        元之支票影本為證（卷2 第49頁）。經本院向華泰商業
        銀行函查結果，除上開二紙支票外，被告辛○○○、甲○○亦分別將同面額之支票提示兌現，有該行93年5 月
        18 日 （93）華泰總迪化字第932616號在卷足憑（卷2
        第106 至第107 頁），復經被告甲○○到庭供陳各該均
        係支票用以結算被繼承人於和村食品行之股權等語（卷
        2 第202 頁至第203 頁），原告雖否認兩造就被繼承人
        於和村食品行之股權業經分割，僅稱其兌現之345,054
        元之支票，乃因久候被告戊○○等人計算遺產總額未果
        ，只能先行提示被告所交付之支票云云，卻無法指出其
        何以在不明遺產分割之情形下，即收受上述支票提示兌
        現，其空言否認，委無足憑。又被告甲○○雖稱分割該
        部分股權僅由其與戊○○、乙○○三人達成協議，並未
        徵得原告與被告丁○○、辛○○○等人同意，然參諸上
        開華泰商業銀行函文，原告與被告丁○○、辛○○○等
        三人為受款人之支票均已兌現，縱該三人未以書面同意
        分割，亦足認事後追認或默示同意分割之意，被告戊○○等辯稱該部分股權業經分割之事實，堪以憑採，被繼
        承人沈貴川所有之和村食品行股權，即不得再列入遺產
        分割。
      3.有關被告戊○○自被繼承人銀行帳戶提出款部分：
        (1)彰化商業銀行永樂分行提出款4,370,000 元部分（被
          繼承人沈貴川於彰化商業銀行永樂分行之存款帳戶，
          在其生前先後經被告戊○○於91年7 月23日提領2,00
          0,000 元、91年7 月29日提領290,000 元、91年8 月
          2 日提領1,000,000 元、91年8 月29日提領200,000
          元、91年9 月12日提領330,000 元、91年10月2 日提
          領200,000 元、91年10月7 日提領350,000 元，共計
          4,370,000 元）：被告戊○○固不否認上開提出款係
          其所提領，惟辯稱各該款項係被繼承人沈貴川生前贈
          與以協助伊購屋之房屋價項云云（卷2 第27頁），然
          此為原告所否認。經查，被告戊○○早於90年9 月間
          即向訴外人唐禧建設事業股份有限公司、新揚建設股
          份有限公司購買土地及建物，有卷附房屋預訂買賣契
          約書可稽（卷3 第53頁以下），倘沈貴川確有意資助
          戊○○而為贈與，何以未在被告戊○○購屋之始需款
          孔急時將相關款項逕行匯予戊○○？卻選擇在戊○○
          購屋年餘後，並正值其罹癌進出醫院期間分批提領現
          金而為贈與？被告戊○○所辯，頗不符常理。又被繼
          承人沈貴川生前曾自91年7 月17日於財團法人長庚紀
          念醫院林口分院住院，7 月23日至8 月8 日行腦部放
          射線治療12次，該段期間意識清楚乙節，已據該院函
          覆在卷（卷2 第139 頁），依該函旨雖可認定沈貴川
          上述款項乃基於沈貴川之贈與行為。而被告戊○○迄
          無法舉證證明沈貴川生前確曾表示將上開款項贈與予
          伊之事實，則其主張其取得上開款項係基於被繼承人
          沈貴川之生前贈與云云，即難遽信。被告戊○○在被
          繼承人沈貴川生前，無法律上原因而擅自提領上揭款
          項，其對沈貴川即負有返還之義務，依民法1172條規
          定，應予扣還。
        (2)華泰商業銀行提出款部分：
          91年7 月23日被繼承人於華泰商業銀行迪化街分行
            共3,400,000 元之4 紙定期存款單經解約，其中2,
            000,000 元存入被繼承人同行另一帳戶（帳號：00
            000000000 號）後，該帳戶於91年8 月12日經提領
            三筆現金各600,000 元、50,000元、400,000 元，
            91年8 月26日經轉出250,000 元後轉入被告戊○○
            帳戶內，於91年9 月13日經提領700,000 元之事實
            ，為兩造所不爭，並有卷附定期歸戶資料、存摺客
            戶資料明細表（卷1 第22頁至第23頁）、華泰商業
            銀行93年8 月13日（93）華泰總迪化字第934524號
            函附取款憑條影本（卷2 第178 頁至第182 頁）、
            93年5 月26日（93）華泰總迪化字第932792號函附
            存款及取款憑條（卷2 第135 頁至第138 頁）可稽
            。被告戊○○雖辯稱上開2,000,000 元分別係被繼
            承人沈貴川生前贈與原告與被告乙○○，而於91年
            8 月12日及91年9 月13日先後將上開款項存入該二
            人帳戶云云，並提出存款條2 紙為據（卷2 第54頁
            至55頁）。然查，依其所提出被告乙○○部分之存
            款憑條（卷2 第54頁）所列存款日期在91年9 月13
            日，但被告戊○○當日僅自沈貴川帳戶提領700,00
            0 元，金額顯有不符。又存入原告帳戶之1,000,00
            0 元（卷2 第54頁）係以單筆方式存入，但當日自
            沈貴川帳戶提領款項達1,050,000 元，且係分次提
            領。倘被繼承人沈貴川確有意贈與原告及被告沈明
            潔各1,000,000 元，何不逕予匯款予該二人？或一
            次整筆提領，何需分次、分批提領？亦有悖常理。
            本院顯無從認定上開存入款與沈貴川帳戶提出款間
            之關聯性。此外，被告戊○○迄未舉證證明被繼承
            人沈貴川生前有贈與原告與被告乙○○之事實，自
            難憑信。
          被繼承人沈貴川於華泰商業銀行迪化街分行之4 紙
            定期存款單（共3,400,000 元）於91年7 月23日經
            解約後，除其中2,000,000 元存入被繼承人同行另
            一帳戶外（即所述），其餘1,400,000 元部分：
            就此，被告戊○○稱係被繼承人生前贈與伊云云，
            然此為原告所否認，被告戊○○迄未舉證該項贈與
            之事實，亦難遽信。
          被繼承人於華泰商業銀行（帳號：00000000000）
            之帳戶，於91年7 月22日經提領500,000 元，被告
            戊○○辯稱係用以支付台北縣汐止市○○路○ 段31
            2 號房屋之修繕款165,000 元，大稻埕王爺公廟重
            建捐款支出120,000 元，及被繼承人沈貴川零用金
            50,000元，餘則用以支應沈貴川交通費用及日常生
            活開銷之用云云。但查，上開位於台北縣汐止市○○路○ 段312 號房屋之承租人己○○已具證明書（
            卷2 第236 頁）證明其自90年10月間起向被告沈子
            能承租上開房屋，被告甲○○到庭陳稱在被繼承人
            決定將該屋出租前，即已進行修繕（卷2 第207 頁
            ），依此推斷，被告甲○○在90年間即早已修繕房
            屋完成，豈可能在事隔半年餘後之91年7 月22日始
            提款支付修繕款？又被告戊○○所述稻埕王爺公廟
            重建捐款部分事實，固提出天水宮管理委員會收據
            為證（卷2 第264 頁），但其收據所載日期為91年
            9 月30日，倘該筆捐款確來自於被繼承人之上開帳
            戶之存款，又何需在2 個多月前即預先提領？至被
            告戊○○稱其餘款項係供沈貴川之交通費、日常生
            活開銷、零用金云云，既未舉證以明，且被告沈麗
            卿自承曾為支付沈貴川醫藥費及相關費用之需，於
            91年8 月13日、91年8 月28日共匯入1,700,000 元
            至原告帳戶，支付沈貴川之醫藥費及喪葬費用等支
            出後，尚有剩餘（此部分款項詳以下(3)所述），
            顯已足夠支付沈貴川日常生活所需，何需再動用其
            餘款項？況沈貴川自91年7 月17日於財團法人長庚
            紀念醫院林口分院住院，7 月23日至8 月8 日行腦
            部放射線治療12次，業如前述，沈貴川住院期間，
            顯無法親赴銀行提領存款，亦乏提領該筆存款之必
            要性。被告戊○○自承沈貴川生前生活上之需要，
            均交由其辦理（卷2 第26頁），且自91年7 月被繼
            承人沈貴川住院後，其銀行存款多由被告戊○○經
            手提領等情觀之，足認此筆款項亦為被告戊○○所
            提領者，但被告戊○○上開所述領款用途，顯與常
            理不合，本院無從認定其提款徵得被繼承人之授權
            ，被告戊○○就此筆領得款項，亦負有扣還義務。
          綜上至所述，被告戊○○就被繼承人於華泰商
            業銀行之提出款3,900,000元，均負有扣還義務。
        (3)彰化商業銀行北門分行存款
          原告主張被繼承人於彰化商業銀行北門分行存款，於
          91 年8月13日經提領1,200,000 元，同年8 月28日提
          領500,000 元匯入原告之帳戶內，供支付沈貴川醫療
          及相關費用支出，被告戊○○於91年7 月30日、91年
          8 月2 日各提領1,400,000 元，91年9 月30日提領47
          9,200 元，共計4,979,200 元應列入被繼承人沈貴川
          之遺產分割。經查：
          91年8 月13日及8 月28日先後自沈貴川上揭帳戶匯
            入原告帳戶之1,700,000 元，係供支付沈貴川醫療
            及相關費用支出之用，其間原告為沈貴川支付喪葬
            費1,070,200 元、醫藥費158,961 元及其他必要支
            出102,048 元乙節，為兩造所不爭（卷2 第61頁）
            ，上開為沈貴川支出之費用即應自沈貴川遺產中扣
            除，即剩餘368,791 元（1,700,000-1,070,200-15
            8,961-102,048=368,791）， 原告自承該筆餘款現
            由其保管中（卷2 第253 頁），自應列入遺產分割
            。
          就被告戊○○於91年7 月30日、91年8 月2 日各提
            領1,400,000 元，91年9 月30日提領479,200 元，
            共3,279,200 元，被告戊○○辯稱係供支付沈貴川
            醫療或日常生活費用所需，並於92年1 月2 日將結
            算餘款1,205,277 元匯入原告帳戶云云，然原告否
            認被告戊○○領款係供支付沈貴川醫療或日常生活
            費用所需，並稱92年1 月2 日之1,205,277 元匯款
            ，則係被告戊○○所擅為。經查，被告戊○○先後
            於91年7 月30日、91年8 月2 日，自被繼承人沈貴
            川於彰化商業銀行北門分行活期儲蓄存款帳戶中，
            各提領1,400,000 元，91年9 月30日提領479,200
            元之事實，為兩造所不爭，並有存摺明細為證（卷
            2 第124 頁至第125 頁），堪信為真實。倘依被告
            戊○○所辯，其所提領之3,279,200 元之存款支付
            沈貴川醫療或日常生活費用所需後，尚餘1,205,27
            7 元，乃於92年1 月2 日匯予原告云云。但如其於
            92年1 月2 日尚剩餘達1,205,277 元，則其以91年
            7 月30日、91年8 月2 日所提領之2,800,000 元即
            顯然已以支應相關費用，91年9 月30日已無另外提
            領479,200 元之必要。況被告戊○○於同年91年8
            月13日及8 月28日先後自沈貴川上揭帳戶匯入原告
            帳戶之1,700,000 元，除支付沈貴川生前之醫療費
            用及生活所需及喪葬費用後，亦有餘額，均足證被
            告戊○○均乏提領上開鉅款以支應沈貴川相關費用
            之必要性。從而，其所辯上揭提款3,279,200 元，
            除餘額1,205,277 元外，餘均用以支付沈貴川之醫
            療或日常生活費用所需云云，委無足憑。
          綜上、所述，被告戊○○負有扣還其無權領取
            之2,073,923 元（3,279,200-1,205,277=2,073,92
            3）之 義務，原告保管中應屬沈貴川遺產之款項，
            則有1,574,068 元（368,791+1,205,277=1,574,06
            8）。
    (三)就被繼承人沈貴川所遺如附表一所示之不動產，原告主張
      依1/6 之比例保持分別共有，被告丁○○、辛○○○、甲○○分別認諾原告之訴（卷2 第76頁），戊○○、丁○○
      、乙○○亦明示同意保持共有（卷2 第270 頁、卷3 第10
      2 、104 頁），全體繼承人既同意就遺產中之不動產以1/
      6 之比例保持分別共有，本院認宜尊重兩造意願予以分割
      。除上揭不動產以外之被繼承人沈貴川遺產，應列入遺產
      分配之現金（含原告及被告戊○○應扣還之債務）及股票
      分別如附表二、三、四所示，共值12,200,415元（3,369+
      44,252+1,387+4,370,000+3,900,000+3,647,991+13,185+
      1,022+770+18,439+200,00=12,200,415）元，依兩造應繼
      分計算，每人可分得該部分遺產價額為2,033,402.5 元（
      12,200,415/6=2,033,402.5）。本院鑑於被繼承人生前之
      形較為熟稔，為簡化相關手續之辦理，因認除原告應扣還
      之1,574,168 元外，被繼承人之銀行存款、股票等財產應
      優先分配予原告，其餘部分則以被告戊○○給付其應扣還
      之款項補之，爰分割如附表一至四所列分割方法所示。又
      本院雖未依原告主張之分割方法（如附表五所示）而為遺
      產之分割，惟有關分割方法之酌定，係屬法院之裁量事項
      ，不受原告聲明之拘束，亦無駁回之必要，併此敘明。
五、另查，被告戊○○雖具狀抗辯原告所有台北縣汐止市○○路
    ○ 段6 巷3 號6 、7 樓建物及坐落土地，係沈貴川生前為原
    告分居之目的，為其所購置，依民法第1173條第1 、2 項規
    定，於遺產分割時應自原告應繼分中扣除云云（卷2 第261
    頁民事答辯(四)狀參照）。然按，攻擊防禦方法，除別有規定
    外，應依訴訟進行之程度，於言詞辯論終結前適當時期提出
    之，當事人意圖延滯訴訟或因重大過失逾時始行提出攻擊或
    防禦方法，有礙訴訟之終結者，法院得駁回之，民事訴訟法
    第196 條定有明文。本件原告於92年12月5 日提起本件訴訟
    ，有本院收文章可稽（卷1 第6 頁），被告戊○○遲至93年
    12月29日訴訟進行一年後，始提出此一項新攻擊防禦方法，
    依被告戊○○於93年3 月8 日提出之民事答辯狀中，即已明
    載「沈貴川於生前，早已為原告丙○○及另名子女甲○○購
    置房屋」等語（卷2 第27頁），此亦為其訴訟代理人到庭所
    自承（卷2 第271 頁），足徵被告戊○○早已知情其父生前
    為原告購置房屋乙事，竟疏未提出該項防禦，於本院93年4
    月15日進行爭點整理時亦未為任何抗辯，被告訴訟代理人雖
    表示係因受贈價額尚未確定，致未為此項抗辯云云，然原告
    受贈財產價額不論已否確定，均無礙於上開抗辯之提出，被
    告戊○○逾時提出該項抗辯，足認係因重大過失逾時始行提
    出之攻擊或防禦方法，且有礙訴訟之終結，應予駁回，附此
    敘明。
六、據上論結，原告之訴為有理由，依民事訴訟法第385條第1項
    前段、第78條、第80條之1 、第85條第1 項前段，判決如主
    文。
中　　華　　民　　國　　94　　年　　5 　　月　　27　　日
                  家事法庭  法    官  邱璿如
以上正本證明與原本無異。
如對本判決上訴，應於判決送達後20日內向本院提出上訴狀。
中　　華　　民　　國　　94　　年　　5 　　月　　27　　日
                            書 記 官  李佳穎
